【裁判字號】    97,交訴,125
【裁判日期】    971120
【裁判案由】    公共危險等
【裁判全文】
臺灣彰化地方法院刑事判決             97年度交訴字第125號
公  訴  人  臺灣彰化地方法院檢察署檢察官
被      告  甲○○
上列被告因公共危險等案件，經檢察官提起公訴（97年度偵緝字
第495 號），於本院準備程序中，被告就被訴事實為有罪之陳述
，經裁定改行簡式審判程序，本院判決如下：
    主  文
甲○○從事業務之人，因業務上之過失傷害人，處有期徒刑陸月
；又駕駛動力交通工具肇事，致人受傷而逃逸，處有期徒刑壹年
貳月。應執行有期徒刑壹年陸月。
    犯罪事實
一、甲○○係廚師，以經營海產店為業，平日備有自用小客車反
    覆至市場採買食材補充貨源，係以駕駛車輛為附隨業務之人
    。其於民國94年5 月12日15時20分許，駕駛其同居人蔡嫚麗
    （另由檢察官為不起訴處分確定）所有車牌號碼YS-0752 號
    自用小客車，欲前往果菜市場採買補貨，沿彰化縣彰化市○
    ○路由北往南方向行駛，行經彰化縣彰化市○○路與中興路
    交岔路口時，本應注意汽車行駛時駕駛人應注意車前狀況，
    隨時採取必要之安全措施，而依當時天候晴、日間自然光線
    （起訴書誤載為夜間有照明）、路面乾燥、無缺陷、無障礙
    物、視距良好等情況，並無不能注意之情形，竟疏未注意車
    前狀況，適有乙○○騎乘腳踏車沿同路段由南往北方向駛至
    中山路與中興路交岔路口，甲○○即貿然左轉，其所駕自用
    小客車車頭左前側因而撞及乙○○所騎乘之腳踏車，致乙○
    ○人車倒地，並受有右橈骨骨折、頭部外傷合併臉部血腫血
    塊、胸壁挫傷、左肩挫傷、左膝挫傷等傷害。詎甲○○竟基
    於肇事逃逸之犯意，於上開時地肇事後，未下車察看，且未
    對乙○○採取任何救護或其他必要措施，反逕自駕車駛離現
    場逃逸。嗣因路人記下肇事車輛之車牌號碼，告知到場處理
    之警員，經警員通知車主蔡嫚麗到案說明後，始循線查悉上
    情。
二、案經乙○○訴由臺灣彰化地方法院檢察署檢察官偵查起訴。
    理  由
一、按除被告所犯為死刑、無期徒刑、最輕本刑為3 年以上有期
    徒刑之罪或高等法院管轄第1 審案件者外，於前條第1 項程
    序進行中，被告先就被訴事實為有罪之陳述時，審判長得告
    知被告簡式審判程序之旨，並聽取當事人、代理人、辯護人
    及輔佐人之意見後，裁定進行簡式審判程序；除簡式審判程
    序及簡易程序案件外，第1 審應行合議審判，刑事訴訟法第
    273 條之1 第1 項、第284 條之1 分別定有明文。本件被告
    甲○○所涉係死刑、無期徒刑、最輕本刑為3 年以上有期徒
    刑之罪或高等法院管轄第1 審案件以外之罪，並於本院行準
    備程序時就被訴事實為有罪之陳述，本院合議庭依前揭規定
    ，經評議結果，裁定改由受命法官獨任行簡式審判程序。
二、次按刑事訴訟法第237 條第1 項規定，告訴乃論之罪，應自
    知悉犯人之時起，於6 個月內為之，所稱知悉，係指確知犯
    人之犯罪行為而言，如初意疑其有此犯行，而未得確實證據
    ，及發見確實證據，始行告訴，則不得以告訴人前此之遲疑
    ，未經申告，遂謂告訴為逾法定期間；且此所謂之「知悉犯
    人」係指得為告訴人之人確知犯人之犯罪行為而言，以其主
    觀為標準，且其知悉必須達於確信之程度，故若事涉曖昧，
    雖有懷疑未得實證，因而遲疑未告，其告訴期間並不進行（
    最高法院28年上字第919 號判例、71年度臺上字第6590號判
    決意旨可資參照）。查本件車禍後，證人即車主蔡嫚麗起初
    僅稱：駕駛人係同居人「張郎」，卻未提供實際駕駛人之年
    籍資料以供查證，遲至95年4 月25日偵查中始述及：「張郎
    」本名甲○○，住基隆市○○區○○街94號等語，而告訴人
    乙○○係於95年5 月5 日偵查中，因洪詩婷、蔡嫚麗之陳述
    ，始知悉本件犯罪行為人可能係被告甲○○（參見95年度偵
    續字第38號偵卷第22-23 頁），故本件告訴人乙○○於95年
    7 月20日偵查中對被告甲○○提出過失傷害之告訴（參見95
    年度偵字第4454號偵卷第14頁），依上開說明，並未逾告訴
    期間，合先敘明。
三、上開犯罪事實，業據被告甲○○於偵查中及本院審理時坦承
    不諱，且經證人即告訴人乙○○迭於歷次警詢、偵查中指證
    明確，並經證人即車主蔡嫚麗、洪詩婷（蔡嫚麗之女）及到
    場處理警員周一平分別於警詢、偵查中證述屬實，復有道路
    交通事故調查報告表(一)、(二)、道路交通事故現場圖、現場照
    片12張（含車損及現場全景）、車號查詢汽車車籍（車牌號
    碼YS-0752 號，車主：蔡嫚麗）等件在卷可憑。查本件證人
    即告訴人乙○○於警員到場處理時即表示伊行進方向係沿彰
    化縣彰化市○○路由南往北方向行駛，且被告堅稱伊係於左
    轉彎時未注意而撞及告訴人，參諸卷附汽車車損照片確係左
    前側車頭受損，且告訴人人車倒地後，腳踏車係倒臥於中興
    路往西方向之車道上（參見道路交通事故現場圖）等節，堪
    信本件被告之行進方向應係沿彰化縣彰化市○○路由北往南
    方向行駛，而於中山路與中興路交岔路口時貿然左轉而撞及
    告訴人。又告訴人乙○○因本件車禍受有右橈骨骨折、頭部
    外傷合併臉部血腫血塊、胸壁挫傷、左肩挫傷、左膝挫傷等
    傷害乙節，亦有財團法人彰化基督教醫院診斷書1 紙附卷可
    稽。再按車輛行駛時，駕駛人應注意車前狀況，隨時採取必
    要之安全措施，道路交通安全規則第94條第3 項定有明文。
    查本件被告甲○○於肇事時已37歲餘，並開店營業，屬具有
    相當社會經驗智識之人，對前揭交通規定應知之甚詳。又觀
    諸卷附上開道路交通事故調查報告表及現場照片所示，本件
    案發時，為天候晴、日間自然光線、路面乾躁、無缺陷、無
    障礙物、視距良好，並無不能注意之情事，被告竟疏未注意
    車前狀況而貿然左轉，其駕駛行為自有過失。再者被告之過
    失行為既係造成告訴人傷害之直接原因，2 者間即具有相當
    因果關係。另衡情一般腳踏車騎士倘遭汽車撞擊彈出落地後
    ，必然受有程度不一之傷害，被告駕車肇事後，必定知悉告
    訴人乙○○因此將遭受相當程度之傷害，卻不立即採取救護
    或其他必要措施，反而駕車逃離現場，其所犯肇事逃逸之犯
    行，亦屬明確。綜上所述，本件事證已臻明確，被告所犯上
    開犯行均堪認定，應予依法論科。
四、論罪科刑理由：
（一）按刑法上所謂業務，係指個人基於其社會地位繼續反覆所
      執行之業務，其主要部分固不待論，即為完成主要業務所
      附隨之準備工作與輔助事務，亦應包括在內。而汽車駕駛
      人之駕駛工作，乃隨時可致他人身體、生命於危險之行為
      ；然為期便捷交通、流暢運輸、發展經濟、提昇人類福祉
      ，故對此類危險性工作，仍應予容許，性質上屬於可容許
      危險之範疇。惟從事此類繼續、反覆行為（業務）之人（
      駕駛人），不問其為執行主要業務行為，抑執行與之有直
      接、密切關係之準備工作或輔助行為，均應盡其經常注意
      俾免他人受有危險之特別注意義務；倘若其對此項特別注
      意義務，有所疏失致肇傷亡，而應負過失之責者，自亦難
      謂得以諉卸其業務過失致人於死、傷之加重結果犯刑責（
      最高法院84年度臺上字第402 號判決意旨可資參照）。查
      本件被告係經營海產店之廚師，平時即有駕駛車輛採購食
      材，其於本案肇事時係欲前往市場採買貨品，依前揭說明
      ，駕駛車輛應仍屬其附隨業務。是核被告甲○○所為，係
      犯刑法第284 條第2 項前段之業務過失傷害罪及同法第
      185 條之4 肇事致人受傷逃逸罪。公訴人認被告係犯刑法
      第284 條第1 項前段之過失傷害罪，容有誤會，惟其社會
      基本事實同一，應由本院變更起訴法條。
（二）又我國刑法於94年2 月2 日修正公布，95年7 月1 日施行
      （下稱新法；修正前刑法下稱舊法）後，依最高法院95年
      度第8 次刑事庭會議決議內容，有關新舊法之適用原則如
      下：
    1.新法第2 條第1 項之規定，係規範行為後法律變更所生新
      舊法律比較適用之準據法，於新法施行後，應適用新法第
      2 條第1 項之規定，為「從舊從輕」之比較。
    2.基於罪刑法定原則及法律不溯及既往原則，行為之處罰，
      以行為時之法律有明文規定者為限，必行為時與行為後之
      法律均有處罰之規定，始有新法第2 條第1 項之適用。
    3.比較時應就罪刑有關之共犯、未遂犯、想像競合犯、牽連
      犯、連續犯、結合犯，以及累犯加重、自首減輕暨其他法
      定加減原因（如身分加減）與加減例等一切情形，綜其全
      部罪刑之結果而為比較。
    4.新法第33條第5 款規定罰金刑為1000元以上，以百元計算
      之，新法施行後，應依新法第2 條第1 項之規定，適用最
      有利於行為人之法律。
（三）經綜合比較結果：
    1.刑法第33條第5 款關於罰金刑之規定，由「罰金：一元以
      上」修正為「罰金：新臺幣一千元以上，以百元計算之」
      ；而刑法第284 條第2 項前段業務過失傷害罪關於「或一
      千元以下罰金」之罰金刑部分，經比較新、舊法結果，應
      以被告行為時之法律即修正前第33條第5 款規定，最有利
      於被告。
    2.刑法施行法第1 條之1 增訂施行前，依罰金罰鍰提高標準
      條例第1 條前段，刑法第284 條第2 項前段業務過失傷害
      罪關於「或一千元以下罰金」之罰金刑部分，應提高折算
      為「或新臺幣三萬元以下罰金」。刑法施行法修正增訂第
      1 條之1 規定：「中華民國九十四年一月七日刑法修正施
      行後，刑法分則編所定罰金之貨幣單位為新臺幣。九十四
      年一月七日刑法修正時，刑法分則編未修正之條文定有罰
      金者，自九十四年一月七日刑法修正施行後，就其所定數
      額提高為三十倍。但七十二年六月二十六日至九十四年一
      月七日新增或修正之條文，就其所定數額提高為三倍」，
      依增訂條文提高並改為新臺幣後，刑法第284 條第2 項前
      段業務過失傷害罪關於「或一千元以下罰金」之罰金刑部
      分，亦同為「或新臺幣三萬元以下罰金」，經比較新、舊
      法後，結果並無不同。
    3.經綜合比較新、舊法之結果，被告行為後之新法並未有利
      於被告，依刑法第2 條第1 項前段規定，本案自應適用被
      告行為時之法律即修正前刑法第33條第5 款，罰金罰鍰提
      高標準條例第1 條前段之規定。
（四）又被告所犯上開業務過失傷害罪及同法第185 條之4 肇事
      致人受傷逃逸罪，犯意各別，行為互殊，應予分論併罰。
      且按汽車駕駛人無駕駛執照駕車因而致人受傷或死亡，依
      法應負刑事責任者，加重其刑至二分之一，道路交通管理
      處罰條例第86條第1 項定有明文，本件被告不曾考領駕駛
      執照卻駕駛前揭汽車，因而致使告訴人受傷，就上開業務
      過失傷害犯行部分，應依道路交通管理處罰條例第86條第
      1 項規定加重其刑。爰審酌被告素行不佳，因前揭過失行
      為肇致車禍發生，致告訴人所受傷害非輕，事後猶駕車逃
      逸，置告訴人安危於不顧，且迄今尚未與告訴人達成和解
      ，復於本案偵查期間經檢察官發佈通緝後2 年餘始主動到
      案，暨犯罪後坦承犯行之態度等一切情狀，分別量處如主
      文所示之刑。又刑法第51條第5 款關於定應執行刑之規定
      ，由「宣告多數有期徒刑者，於各刑中之最長期以上，各
      刑合併之刑期以下，定其刑期。但不得逾二十年」修正為
      「宣告多數有期徒刑者，於各刑中之最長期以上，各刑合
      併之刑期以下，定其刑期。但不得逾三十年」，經比較新
      、舊法結果，被告行為後之新法並未較有利於被告，依刑
      法第2 條第1 項前段規定，自應適用被告行為時之法律即
      修正前刑法第51條第5 款規定，定其應執行之刑。
（五）末按中華民國96年罪犯減刑條例業於96年7 月16日施行，
      本件被告之犯罪時間為94年5 月12日，且被告所犯刑法第
      284 條第2 項前段之業務過失傷害罪、同法第185 條之4
      肇事致人受傷逃逸罪，非屬該條例第3 條所列舉不予減刑
      之罪。惟依該條例第5 條規定：「本條例施行前，經通緝
      而未於九十六年十二月三十一日以前自動歸案接受偵查、
      審判或執行者，不得依本條例減刑」，查本件被告係於中
      華民國96年罪犯減刑條例施行前之95年6 月30日經臺灣彰
      化地方法院檢察署檢察官發佈通緝，卻遲至97年9 月5 日
      始自動歸案接受偵查，顯見被告並非於96年12月31日前自
      動歸案接受偵查，依中華民國96年罪犯減刑條例第5 條規
      定，本件自無減刑之適用，併予指明。
據上論斷，應依刑事訴訟法第273 條之1 第1 項、第299 條第1
項前段、第300 條，刑法第2 條第1 項前段、第185 條之4 、第
284 條第2 項前段，修正前刑法第51條第5 款，道路交通管理處
罰條例第86條第1 項，罰金罰鍰提高標準條例第1 條前段，判決
如主文。
本案經檢察官賴志盛到庭執行職務。
中    華    民    國    97    年    11    月    20    日
                  交通法庭            法  官  郭麗萍
以上正本證明與原本無異。
如不服本判決，應於判決送達後10日內，向本院提出上訴書狀，
上訴書狀應「敘述具體上訴理由」，並按他造當事人之人數附繕
本。「切勿逕送上級法院」。
告訴人或被害人對於判決如有不服具備理由請求檢察官上訴者，
其上訴期間之計算係以檢察官收受判決正本之日期為準。
中    華    民    國    97    年    11    月    21    日
                                      書記官  吳冠慧
附錄法條：
中華民國刑法第185條之4：
駕駛動力交通工具肇事，致人死傷而逃逸者，處6 月以上5 年以
下有期徒刑。
中華民國刑法第284條：
因過失傷害人者，處6 月以下有期徒刑、拘役或5 百元以下罰金
，致重傷者，處1 年以下有期徒刑、拘役或5 百元以下罰金。
從事業務之人，因業務上之過失傷害人者，處1 年以下有期徒刑
、拘役或1 千元以下罰金，致重傷者，處3 年以下有期徒刑、拘
役或2 千元以下罰金。


司法院資訊處製作；財團法人民間司法改革基金會備份。
